【裁判字號】    99,訴,231
【裁判日期】    990831
【裁判案由】    分配表異議之訴
【裁判全文】
臺灣士林地方法院民事判決               99年度訴字第231號
原      告  鄭婷予即鄭秀珍）.
被      告  國泰世華商業銀行股份有限公司
法定代理人  甲○○
訴訟代理人    麗君
            乙○○
上列當事人間分配表異議之訴事件，本院於民國99年8月18日言
詞辯論終結，判決如下：
    主  文
原告之訴駁回。
訴訟費用由原告負擔。
    事實及理由
一、原告主張：
（一）訴外人何嘉強與伊( 原名鄭秀珍) 本為夫妻，何嘉強於民
      國86年5 月5 日（起訴狀誤載為90年8 月31日）邀同伊擔
      任主債務人、何嘉強為連帶保證人，向被告借款（2 筆金
      額共計370 萬元，下稱系爭借款）；並以伊所有坐落臺北
      縣汐止市○○○○段45-2號地號土地應有部分及其上門牌
      臺北縣汐止市○○路○ 段228 巷18弄2 號3 樓房屋( 下稱
      系爭不動產) 設定本金最高限額新臺幣（下同）524 萬元
      （起訴狀誤載為354 萬841 元）之抵押權予被告以為擔保
      。伊雖為系爭借款之主債務人，但相關本利之繳納均由何
      嘉強處理。伊與何嘉強離婚後，何嘉強未按時繳款，然被
      告未通知伊，使伊誤認何嘉強仍持續繳款，直至2 年後、
      即97年10月27日，被告通知伊欲強制執行伊薪資債權，伊
      始知悉何嘉強未按時繳款之事，伊並即補繳10萬元予被告
      以示還款誠意。嗣伊亦每月持續繳款2 萬5,000 元，直至
      被告欲聲請強制執行系爭不動產前，兩造協商確認系爭借
      款欠款金額後，伊乃同意被告進行拍賣程序。然被告於本
      院97年度執字第47430 號執行事件（下稱系爭執行事件）
      系爭不動產拍定後，向執行法院陳報之債權額，竟與兩造
      協商結果不同。依協商結果，系爭借款自93年5 月3 日起
      至98年2 月2 日之本金、利息與違約金總額應為384 萬27
      2 元( 債權原本為354 萬841 元，以年利率3%計算之利息
      為50萬5, 516元，93年6 月4 日至同年12月3 日以年利率
      0.3%計算所得之違約金為5,326 元，93年12月4 日至98年
      2 月2 日以年利率0.6%計算所得之違約金為8 萬8,589 元
      ，總計為414 萬27 2元，扣除伊已繳納之30萬元，欠款金
      額應為384 萬272 元) 。然被告陳報之數額卻為569 萬36
      7 元（已更正為581 萬769 元) ，超出185 萬95元（以更
      正後金額計算應為197 萬497 元) ，系爭執行事件據以製
      作之強制執行金額計算書分配表（下稱系爭分配表）自屬
      有誤，應將被告之債權本息更正為384 萬272 元，方為正
      當。爰依強制執行第14條第2 項規定提起分配表異議之訴
      。
（二）並聲明：系爭分配表中被告債權本息計算總額應更正為38
      4 萬272 元，超額部分應予剔除。
二、被告則以：
（一）原告係於86年5 月5 日向伊借款370 萬元，並以系爭不動
      產設定權利價值本金最高限額524 萬元之抵押權登記以為
      擔保。由於原告未遵期還款，伊乃聲請本院對原告及連帶
      保證人何嘉強核發88年度促字第21719 號支付命令，並已
      確定（下稱系爭支付命令），系爭執行事件，即以系爭支
      付命令為執行名義而為請求。兩造就系爭借款雖曾於91年
      5 月洽談協商，並簽訂分期清償協議書（下稱系爭協議書
      ) ，約定原告應償還之本金為352 萬841 元，原告得分期
      還款，而利息固定以年率3%計算。然原告依協商結果還款
      63萬30元後，於95年2 月後即違約未再繳款，依系爭協議
      書第3 條約定，全部債務視同到期，伊並得依原授信約定
      條款追償原有全部欠款，是伊依系爭借款原定利率標準陳
      報債權金額如系爭分配表所示（即年利率7.605%) ，並無
      違誤。原告為系爭借款之主債務人，其與連帶保證人何嘉
      強內部關係，與伊無涉等語資為抗辯。
（二）並聲明：原告之訴駁回。
三、經查：
（一）原告前於86年5 月5 日以何嘉強為連帶保證人，向被告借
      款370 萬元（計2 筆，金額各為290 萬元、80萬元）。嗣
      本院依被告之聲請於88年8 月30日核發系爭支付命令，命
      債務人即原告與何嘉強連帶給付355 萬6,100 元及自88年
      3 月5 日起至清償日止按年息百分之7.85計算之利息，暨
      自88年4 月5 日起至清償日止，其逾期在6 個月以內者，
      按上開利率百分之10，逾期超過6 個月者，按上開利率百
      分之20計算之違約金。系爭支付命令於88年10月14日確定
      。
（二）兩造及何嘉強曾於91年5 月間就系爭借款簽訂系爭協議書
      ，約定系爭借款尚結欠本金352 萬841 元，被告同意原告
      與連帶保證人何嘉強自91年6 月1 日起，至109 年5 月31
      日止，分216 期按月攤還本息，每月攤還金額採定額年金
      法計算平均攤還本息，並採固定利率，按年率3%計算。另
      約定如有一期未依約償還，即喪失分期清償權利，全部債
      務視同到期，被告即可依原授信約定書條款之規定追償原
      全部欠款。原告及何嘉強嗣至95年2 月以後，即未依系爭
      協議書之約定還款。
（三）系爭不動產經系爭執行事件拍賣變價所得款項合計為220
      萬6,000 元。執行法院依被告陳報債權內容製作系爭分配
      表，載明債權原本（即本金）354 萬841 元，並自91年4
      月10日起至分配表計算截止日98年4 月16日止間之利息18
      9 萬1,607 元（按年利7.605%計算）、違約金37萬8,321
      元（按1.521%即年利之20% 計算），債權總額為581 萬76
      9 元，除優先分配之執行費3 萬4,327 元外，實際分配受
      償金額為217萬1,673元。
      上述各項事實，兩造分別提出之系爭分配表、貸款契約、
      保證書、系爭協議書、他項權利證明書、抵押權設定契約
      書、系爭支付命令暨確定證明書(均影本)附卷可參，並為
      兩造所不爭執，均堪信為真實。
四、得心證之理由：
    本件首應審酌之爭點乃在於原告提起本件訴訟有無訴之利益
    ？茲論述如下：
（一）當事人欲提起訴訟，須有受判決之法律上利益，法院始有
      保護其權利之必要；若原告對被告雖享有私法上之權利，
      苟無保護之必要，法院仍應為其敗訴之判決。按對於分配
      表聲明異議，異議未終結者，為異議之債權人或債務人，
      得向執行法院對為反對陳述之債權人或債務人提起分配表
      異議之訴。債務人對於有執行名義而參與分配之債權人為
      異議者，僅得以強制執行法第14條規定之事由，提起分配
      表異議之訴。同法第41條第1項前段、第2項規定甚明。考
      以強制執行事件，執行法院所製作之分配表，僅為執行法
      院就執行所得分配予債權人之依據，就其中所載債權金額
      ，並無實體之確定力，倘執行當事人間有實體爭議者，仍
      須循實體訴訟程序予以確認，縱分配表業已確定，並依之
      分配終結，當事人仍非不得循實體程序予以爭執。而分配
      表異議之訴乃就已作成之分配表中有關各債權人之債權、
      分配之次序、分配之金額請求予以變更，此觀之強制執行
      法第39條、第41條自明，故其性質屬於形成之訴，聲明異
      議人敗訴時，執行法院應依原定分配表實行分配，若全部
      或一部勝訴時，應依確定判決內容，重新分配或更正原分
      配表而為分配。強制執行法規定允許執行債務人得提起分
      配表異議之訴，其目的無非為賦予債務人得經由訴訟程序
      即時救濟，以避免不正確之分配結果。然而，倘債務人聲
      明異議請求更正之分配表，對該件強制執行之分配結果並
      無影響，亦即不影響其異議對象之債權人得以分配受償之
      金額，則債務人提起分配表異議之訴，顯然並無實益；是
      提起分配表異議之訴，必以分配結果發生變動而有利於原
      告者，始有權利保護之必要，合先敘明。
（二）原告雖主張系爭分配表所示被告對其債權數額計算有誤云
      云。惟查，系爭不動產拍賣所得共計220萬6,000元，扣除
      優先之執行費用3萬4,327元後，餘額為217萬1,673元。而
      被告之系爭借款債權，即為系爭不動產所設定抵押權擔保
      之範圍，自有優先受償權。以原告自陳依兩造協商結果，
      扣除其已清償之金額，其欠款金額合計應為384萬272元乙
      情觀之，仍高於上述拍賣所得之金額，毋論被告陳報債權
      總額共計581萬769元乙節是否可採，均不影響被告可得分
      配受償217萬1,673元之結果，原告提起本訴顯然並無實益
      。參諸前揭說明，原告提起本件分配表異議之訴，核無訴
      之利益，欠缺權利保護必要之要件，自無從准許。
（三）本件原告之訴核無訴之利益，不應准許，固如前述。惟就
      被告得以計算利息、違約金之利率若干？實際債權金額為
      何？本件執行受償後，被告所餘未受償債權額若干？等節
      ，系爭分配表並無實體確定力，原告日後自仍得予以爭執
      。而兩造與連帶保證人何嘉強曾於91年5 月間就系爭借款
      簽訂系爭協議書，約定結欠本金為352 萬841 元，並約定
      利息按年率3%計算，分216 期按月攤還本息乙情，亦如上
      述。兩造既曾於91年5 月間結算欠款本金為352 萬841 元
      ，斯時被告之借款債權本金自應以此為準，則以原告或連
      帶保證人曾陸續清償至95年2 月之情以觀，顯然其本金當
      低於352 萬841 元為是。被告雖執以系爭協議書第3 條約
      定，主張原告喪失分期清償權利，且其可依原授信約定書
      條款之規定追償原全部欠款云云。然查，觀諸系爭協議書
      第3 條約定內容，主要係針對債務人未依約按期還款時，
      喪失分期利益之義務事項而為約定，所謂依原授信約定書
      條款之規定追償原全部欠款部分，綜合同條條文整體以觀
      ，解釋上應指得併依原授信約定喪失期限利益之條款請求
      全部債務，而非完全排除系爭協議書有關結欠本金及利息
      利率之約定。是被告完全排除系爭協議書而以原有貸款契
      約約定之利率計算利息、違約金，自非可採，仍應以系爭
      協議書約定之利率即年率3%計息為是。況系爭借款既曾於
      91年5 月經結算欠款本金金額如上，衡諸常情，被告已減
      縮計算利息之利率，當無再減縮部分本金之可能，當時結
      欠之本金金額應與實際本金欠款餘額相符始為常態。是被
      告以高於上述金額之354 萬841 元主張本金欠款金額亦非
      有據，附此敘明。
五、綜上所述，本件依原告之主張，不影響被告受分配金額之結
    果，原告之起訴並無訴之利益，欠缺權利保護必要之要件。
    從而，原告依強制執行法第41條規定提起分配表異議之訴，
    請求系爭執行事件之系爭分配表中被告債權本息計算總額應
    更正為384萬272元，超額計算部分(即197萬497元)應予剔除
    ，為無理由，應予駁回。
六、本件事證已臻明確，兩造其餘主張、陳述及所提證據，經審
    酌與本院前揭判斷不發生影響，毋庸再予逐一論述，並此敘
    明。
七、訴訟費用負擔之依據：民事訴訟法第78條。
中    華    民    國    99    年    8     月    31    日
                  民事第三庭  法  官  施月燿
以上正本證明與原本無異。
如對本判決上訴，應於判決送達後20日內向本院提出上訴狀；若
委任律師提起上訴者，應一併繳納上訴審裁判費，否則本院得不
命補正逕行駁回上訴。
中    華    民    國    99    年    9     月    6     日
                              書記官  吳昀蔚

司法院資訊處製作；財團法人民間司法改革基金會備份。
